【裁判字號】    89,簡上,145
【裁判日期】    891122
【裁判案由】    給付會款
【裁判全文】
臺灣高雄地方法院民事判決  八十九年度簡上字第一四五號
    上  訴  人  乙○○
    訴訟代理人  熊碧雄律師
    被上訴人    甲○○      住.
    訴訟代理人  唐國盛律師
右當事人間請求給付會款事件，上訴人對於中華民國八十八年二月三日本院高雄簡易
庭八十八年度雄簡字第一六六號第一審判決提起上訴，本院判決如左：
    主    文
原判決除確定部分外廢棄。
右開廢棄部分，被上訴人在第一審簡易之訴及假執行聲請均駁回。
第一審（除確定部分外）及第二審訴訟費用由被上訴人負擔。
    事    實
甲、上訴人方面：
一、聲明：求為判決：
  (一)原判決不利於上訴人部分廢棄。
  (二)右開廢棄部分，被上訴人在第一審之訴及假執行聲請均駁回。
二、陳述：除與原審判決書所載者相同茲予引用外，補稱：
  (一)上訴人參加訴外人即會首李雪貞之民間互助會新臺幣（下同）一萬元部分之互助
    會為三會、二萬元部分為一會，其中一萬元之一會為死會（得標金額四十五萬六
    千六百元），另一萬元之二會為活會（訴外人即會首李雪貞至第二十四會之後宣
    佈倒會，活會兩會共已繳納四十八萬元，訴外人即會首李雪貞尚欠上訴人此部分
    會款四十八萬元），而二萬元部分之互助會至第七會，訴外人即會首李雪貞宣佈
    倒會，訴外人即會首李雪貞尚欠上訴人已繳納之七會計十四萬元。合計訴外人即
    會首李雪貞共積欠上訴人十六萬三千四百元之互助會會款。
  (二)依兩造於原審所提出之一萬元互助會會單所載，編號第四十五號、第四十六號及
    第四十七號均為上訴人所參加，其中第四十五號上訴人係以其母黃柯盡名義、第
    四十七號則係以上訴人之子蕭明和之名義參加，惟訴外人即會首李雪貞誤載為黃
    明和，其中僅編號第四十五號得標。被上訴人於原審庭呈之刑事告訴人江正成、
    潘欣長、吳金發、孫好、陳拔林、賴素蓮等告訴狀中，均自認訴外人黃明和係遭
    訴外人即會首李雪貞冒標，顯係活會，又被上訴人所提出面額四十九萬八千六百
    元、票號為五八五七八九號之無效票，顯係上訴人以其母黃柯盡名義所參加之一
    萬元之會，該會為活會並非死會，否則不會開立無效票當得標之收據，該本票根
    本無效。再上訴人前開二萬元互助會仍為活會，該面額六十四萬六千一百元、票
    號○四七二五一號之本票，為訴外人即會首李雪貞所偽造，該本票經上訴人提起
    確認本票債權不存在訴訟，業經本院以八十七年度岡簡字第三○六號民事判決認
    定在案。
  (三)被上訴人以訴外人即會首李雪貞所提供之清冊、列表及偽造之本票作為本案訴訟
    之證據，而其清冊、列表會款得款時間，會款金額數目一再更改，再票號五八五
    七八九號本票係訴外人即會首李雪未交付得標會款予上訴人，上訴人欲取回該本
    票，訴外人即會首李雪貞稱該本票未押日期係無效票已作廢，因此沒有交還，訴
    外人即會首李雪貞轉交被上訴人提出聲請本票裁定，經本院將其聲請駁回已確定
    ，又票號○四七二六一號本票係訴外人即會首李雪貞所偽造，足證被上訴人所提
    前開證據均為虛假。
  (四)依本院八十七年度票字第八四六二號民事裁定及八十七年度岡簡字第三○六號民
    事判決，足證上訴人未標取一萬元及二萬元之互助會，且依本院函台灣土地銀行
    岡山分行所查詢之匯款資料，足認該匯款係會款，而八十五年八月十六日之六萬
    八千元，係屬兩期會款，每期應繳三萬四千元（兩活會、一死會，而死會係以四
    千元得標），八十五年十月十六日三萬四千元，八十六年三月四日多出一千九百
    元係會款以外之借款，八十六年四月十四日之五萬五千九百元，多出之零頭一千
    九百元係私人借貸（八十六年四月十四日係二萬元之會起會日，因此匯款數目增
    加二萬元）。又八十六年八月二十五日應屬加會日期（屬月底）應匯五萬四千元
    ，因該月份訴外人即會首李雪貞積欠上訴人四千元，所以扣除後僅匯五萬元。
三、證據：除援用原審之立證方法外，另補提出訴外人蕭明和之身分證及訴外人即會
    首李雪貞於台灣土地銀行岡山分行所開立之活期儲蓄存款帳戶之帳號資料為證，
    並聲請本院函台灣土地銀行岡山分行，查詢自八十五年二月十四日起至八十六年
    十一月十四日止，上訴人匯款至訴外人即會首李雪貞前開帳戶之相關資料。
乙、被上訴人方面：
一、聲明：求為判決駁回上訴。
二、陳述：除與原審判決書所載者相同茲予引用外，補稱：
  (一)上訴人主張一萬元共三會部分不實（實際上僅有二會，一會為上訴人，另一會則
    為訴外人黃柯盡），上訴人未就其所主張另一會為其子蕭明和，會單係誤載為黃
    明和一情負舉證責任。況不論訴外人黃明和係死會或活會或遭冒標，均無法為有
    利於上訴人之認定，且訴外人黃明和或蕭明和係案外第三人，無論彼等與上訴人
    關係如何，上訴人依法均不得主張訴外人黃明和之權利。
  (二)本案依前開訴外人江正成等人之告訴狀，均已記載訴外人黃柯盡係於八十五年二
    月十四日得標，標息三千元，為死會。訴外人即會首李雪貞明列訴外人黃柯盡為
    死會，始行將債權讓與被上訴人，而上訴人就該票號五八五七八九號、面額四十
    九萬八千六百元之本票已自承為其所簽發，僅不過係故意開立無效票，當得標之
    收據。
  (三)雖上訴人主張二萬元之互助會，其仍為活會，惟依訴外人江正成等人之告訴狀所
    附之會單，該會單名冊編號三十號記載「乙○○八十六年八月十四日得標，標息
    七千元，顯係上訴人得標為死會」，再會首李雪貞明列上訴人得標係死會，始行
    將債權讓與被上訴人，故上訴人主張其為活會，顯屬無稽。
  (四)依台灣土地銀行岡山分行函覆本院匯款資料所載，僅自八十五年八月十六日起至
    八十六年八月二十五日止，如認該匯款係本案會款，惟本案民間互助會起會時間
    分為八十五年二月十四日、同年四月十四日及八十六年四月十四日，得標時間為
    八十五年五月十四日、同年十二月十四日及八十六年八月十四日，倒會時間為八
    十六年十一月十四日，足認上訴人於得標後，均未繳納死會會款。且依前匯款資
    料所列之匯款情形，八十五年二月十四日至同年七月十四日、八十五年十一月十
    四日至同年十二月十四日、八十六年一月十四日至同年二月十四日、八十六年六
    月十四日至同年七月十四日等均無匯款之證明，則該匯款是否為本案會款確有疑
    問。又該匯款究係屬會款或上訴人與訴外人即會首李雪貞間之債務關係，令人無
    從懸揣。再如依上訴人所主張一萬元互助會為三會，一萬元互助會二會上訴人得
    標時間為八十五年五月十四日（標息四千元）、八十五年十二月十四日）（標息
    三千八百元），一萬元上開日期以後應為死會，又訴外人蕭明和為活會，則合計
    自八十六年一月份起，上訴人按月應繳之會款為三萬七千八百元，再加上二萬元
    一會得標時間為八十六年八月十四日（標息七千元），故在八十六年一月前尚屬
    活會，則應繳納五萬七千八百元，此與前開匯款資料相比，八十六年三月二筆合
    計會款為七萬一千八百元、四月為五萬五千九百元、五月為六萬五千九百元、八
    月為五萬元，匯款數額或多或少參差不齊。故上訴人所參加一萬元之互助會應為
    二會而非三會，二萬元一會，且前開匯款資料不能證明確為本案會款之繳納，縱
    屬本案會款之繳納，亦係其所應繳納之死會會款，訴外人即會首李雪貞於八十六
    年十一月十四日倒會後，上訴人亦未繳納死會會款，被上訴人自得向上訴人請求
    會款。
三、證據：除援用原審之立證方法外，另提出債權憑證及上訴人財產歸戶資料各一份
    為證。
丙、本院依職權調取訴外人即會首李雪貞之刑案資料查註紀錄表及本院八十七年度岡
    簡字第三○六號民事卷。
    理    由
一、本件被上訴人起訴主張：上訴人及原審共同被告黃柯盡各參加訴外人李雪貞為會
    首之民間互助會，上訴人參加會期自八十六年四月十四日起至八十八年十一月十
    四日止，會款二萬元之互助會一會，而原審共同被告黃柯盡則參加會期自八十五
    年二月十四日起至八十八年十月十四日止，會款一萬元之互助會一會，嗣上訴人
    於八十六年九月十四日以標金七千元，標取前開二萬元之互助會，取得會款六十
    四萬六千一百元（下稱系爭二萬元會款），而原審共同被告黃柯盡則以標金三千
    八百元，標取前開一萬元之互助會，取得會款四十九萬八千六百元，嗣訴外人即
    會首李雪貞於八十六年十一月十四日宣佈倒會，並就其對上訴人及原審共同被告
    黃柯盡之會款債權分別讓與被上訴人、訴外人賴淑芳、李國忠及郭倩如等人，嗣
    訴外人賴淑芳等人再將該會款債權讓與被上訴人，並分於八十七年一月十八日及
    八十七年六月十五日日通知上訴人，然上訴人及原審共同被告黃柯盡屢經被上訴
    人催告，均置之不理。為此，爰依據合會契約及債權讓與等法律關係，提起本件
    訴訟，請求(一)上訴人應給付六十四萬六千一百元及自八十八年十月一日起至清償
    日止，按年息百分之五計算之利息。(二)原審共同被告黃柯盡應給付四十九萬八千
    六百元及自八十八年十月一日起至清償日止，按年息百分之五計算之利息等語（
    被上訴人就原審判決准許上訴人應給付其六十四萬六千一百元，及其中五十九萬
    二千一百元自八十八年十月一日，其中二萬七千元自八十八年十月十五日止，其
    中二萬七千元自八十八年十一月十五日起，均自清償日止，按年息百分之五計算
    之利息，而駁回被上訴人超過前開請求部分，未據被上訴人聲明不服，此部分業
    已確定）。
二、上訴人則以：上訴人雖確參加訴外人即會首李雪貞所召集之民間互助會，然其中
    會款一萬元部分參加三會（分別以上訴人、訴外人蕭明和及原審共同被告黃柯盡
    之名義參加）、二萬元部分參加一會，上訴人僅標取一萬元部分中之一會（得標
    金額四十五萬六千六百元），其餘均屬活會，嗣訴外人李雪貞於八十六年十一月
    十四日宣佈倒會，經扣除上訴人所應繳納前開所標取一萬元死會會款後，訴外人
    即會首李雪貞尚積欠上訴人十六萬三千四百元之互助會會款未付。被上訴人所提
    出面額六十四萬六千一百元、票號○四七二五一號之本票，乃訴外人即會首李雪
    貞所偽造，業經本院民事判決認定在案。再被上訴人另以訴外人即會首李雪貞所
    提供之清冊、列表及偽造之本票作為本案訴訟之證據，惟據該清冊、列表會款得
    款時間，會款金額數目一再更改，該證據自不足以認定上訴人確有標取該二萬元
    之互助會，被上訴人自不得以合會及債權讓與等法律關係，向上訴人請求系爭二
    萬元會款債權等語，資為抗辯。
三、按在民法債編修正施行前發生之債，除本施行法有特別規定外，不適用修正施行
    後之規定。查本案民間互助會之召集為八十六年四月十四日前，係於八十九年五
    月五日施行之民法債編施行前所發生之債，故參諸前開規定，自不適用修正後民
    法債編第十九節之一關於合會之規定，先予敘明。
四、查被上訴人主張上訴人參加訴外人即會首李雪貞所召集二萬元之民間互助會一會
    ，並於八十六年十月十四日得標，嗣因訴外人即會首李雪貞於八十六年十一月十
    四日倒會，訴外人即會首李雪貞嗣於八十六年十一月十四日將其對上訴人之系爭
    二萬元會款債權讓與被上訴人及訴外人賴淑芳、李國忠與郭倩如等人，後訴外人
    賴淑芳等人再將系爭二萬元會款債權讓與被上訴人，被上訴人並將該債權讓與通
    知上訴人等事實，固據其提出讓渡書一紙、債權讓與同意書一紙、存證信函二份
    、互助會死會會員清冊一份、本票一紙、互助會會單一紙及訴外人江正成等人之
    刑事告訴狀一份（該刑事被告為訴外人即會首李雪貞）為證。雖上訴人對於參加
    訴外人即會首李雪貞所召集二萬元之互助會一會一情不予爭執，惟否認其已標取
    該互助會，並執前開情詞置辯。經查：
  (一)按債權人得將債權讓與第三人，固為民法第二百九十四條第一項前段所規定。惟
    債權讓與，既係以移轉特定債權為標的之契約，故該特定債權如確定的不存在，
    即難認該債權讓與契約為有效（最高法院八十六年度台上字第一○四五號判決意
    旨參照）。次按民間合會，係會首與會員締結之契約，會員相互間除有特約，或
    有債權讓與、債務承擔外，不發生債權債務關係，故會員標取會款後，僅會首得
    向死會會員收與得標後之死會會款，其他會員自不得向該死會會員收取會款（最
    高法院六十七年度台上字第三○○八號、四十九年度台上字第一六三五號判例意
    旨參照）。又當事人主張有利於己之實者，就其事實有舉證之責任，亦為民事訴
    訟法第二百七十七條前段定有明文。故參諸前開規定，被上訴人既主張其為系爭
    二萬元會款債權之受讓人，惟因上訴人否認其已標取該二萬元之互助會，是被上
    訴人就其所主張系爭二萬元會款債權存在一情，自應負舉證之責任，先予敘明。
  (二)再私文書，除他造於其真正無爭執者外，應由舉證人證明其真正，民事訴訟法第
    三百五十七條定有明文。故當事人提出之私文書必須真正而無瑕疵者，始有訴訟
    法之形式的證據力，此形式的證據力具備後，法院方就其中之記載調查其是否與
    系爭待證事項有關，始具有實質的證據力可言，亦有最高法院四十一年度台上字
    第九七一號判例足參。經查，被上訴人主張上訴人確已標取訴外人即會首李雪貞
    所召集二萬元互助會，無非係提出前開互助會死會會員清冊一份、本票一紙、互
    助會會單一紙及訴外人江正成等人之刑事告訴狀為證，惟被上訴人所提出前開證
    據，均遭上訴人否認其內容之真正。而參諸該互助會單為訴外人即會首李雪貞所
    製作之私文書，其上雖載有「乙○○八十六年八月十四日七千元」一情，惟此並
    未經上訴人簽名確認，是縱會單上已載明上訴人標取該二萬元互助會，惟尚不足
    以證明上訴人確已標取該互助會。再被上訴人雖另提出發票人為上訴人、面額六
    十四萬一千元、票號為○四七二六一號、發票日為八十六年九月十四日之本票，
    藉以證明上訴人確有標取該二萬元之互助會，惟因該本票係遭他人偽造，業經上
    訴人對執票人即被上訴人提起本票債權不存在訴訟，並獲勝訴確定判決在案一情
    ，亦為兩造所不爭執（參本院八十九年九月二十六日準備程序筆錄），復經本院
    依職權調取本院岡山簡易庭八十七年度岡簡字第三○六號民事卷審閱明確，是被
    上訴人所提出前開本票，亦不足以認定上訴人確已標取該二萬元互助會。再依被
    上訴人所提出前開互助會會單、死會會員清冊所載，就上訴人標取該二萬元互助
    會之時間，分有八十六年八月十四日，亦有八十六年九月十四日，又就上訴人所
    應繳納之死會會款部分，有六十七萬五千元或有六十四萬六千一百元（參原審卷
    第七十頁、第七十三頁），是依前開互助會會單及死會會員清冊所載，實無法認
    定上訴人係於何時標取會款。矧如認上訴人確於八十六年八月十四日或九月十四
    日以標金七千元標取會款為實，然上訴人自標取會款後，依該互助會屬外標制，
    上訴人每月所應繳之死會會款應為二萬七千元，則依該所應繳死會款以為計算結
    果，上訴人所應繳納之死會會款應非六十四萬六千一百元，而應為七十二萬九千
    元（此以上訴人於八十六年八月十四日標取，因該會連同會首共三十二會，計算
    式為：27000元（每月應納之死會會款）×27（會）＝729000元）或為七十萬二
    千元（此以上訴人於八十六年九月十四日所標取，計算式為：27000元×26（會
    ）＝702000元）。是此，再再足認被上訴人所提出前開證據因具有前開瑕疵，尚
    無法援引為上訴人確已標取會款之證據。另依被上訴人所提出為訴外人江正成所
    提出之刑事告訴狀，充其量或僅能認定訴外人即會首李雪貞涉犯有冒標之偽造文
    書犯行，惟自不得認定上訴人確已標取該二萬元之互助會，是被上訴人所提出此
    部分證據，因乏證據力，而無可採。
  (三)綜上所述，因被上訴人所提前開證據均無法認定上訴人確已標取該二萬元之互助
    會，而被上訴人就其所主張確有系爭二萬元會款債權存在，亦無法另行舉證以實
    其說。是上訴人抗辯其自不負系爭二萬元會款債務等語，自屬可信。故訴外人即
    會首李雪貞以尚未存在之會款債權讓與被上訴人，此債權讓與契約自不生效力。
    被上訴人自不得依據合會契約及債權讓與之法律關係，請求上訴人給付系爭二萬
    元會款。
四、從而，被上訴人本於合會及債權讓與之法律關係，請求上訴人給付六十四萬六千
    一百元，及其中五十九萬二千一百元自八十八年十月一日起，其中二萬七千元自
    八十八年十月十五日起，其中二萬七千元自八十八年十一月十五日起，均至清償
    日止，按年息百分之五計算之利息，為無理由，不應准許，其本於該部分所為之
    假執行聲請亦失所附麗，應併予駁回。原審就此部分判命上訴人給付，並為假執
    行之宣告，自有未洽。上訴意旨指摘原判決該部分判決不當，求予廢棄改判，為
    有理由，自應由本院予廢棄改判，如主文第二項所示。
五、既認上訴人並未標取本案二萬元民間互助會，為前所論及，故兩造另就上訴人所
    參與訴外人即會首李雪貞所召集另會款為一萬元之互助會，所為之攻擊防禦方法
    （即會數為三會或二會，及死會會數為一會抑或二會），及就該攻擊防禦所提出
    之證據，因經核與本案判決基礎無影響，爰不逐一一贅述，併此敘明。
六、據上論結：本件上訴為有理由，依民事訴訟法第四百三十六條之一第三項、第四
    百五十條、第七十八條，判決如主文。
中      華      民      國    八十九    年     十一     月    二十二    日
                              臺灣高雄地方法院民事第六庭
~B審判長法官  陳明富
~B法      官  楊國祥
~B法      官  張維君
右為正本係照原本作成。
本判決不得上訴。
中      華      民      國    八十九    年     十一     月    二十二    日
~B法院書記官  梁瑜玲


司法院資訊處製作；財團法人民間司法改革基金會備份。
